行　政　法　院　判　決　　　　　　　　　　　　　八十八年度判字第三八七五號
　　原　　　告　甲○○
　　被　　　告　監察院
右當事人間因申報公職人員財產事件，原告不服監察院中華民國八十七年十月十二日
（八七）院台訴字第八七三二○一○二三號訴願決定，提起行政訴訟。本院判決如左
︰
　　主  文
原告之訴駁回。
　　事  實
緣原告為公職人員財產申報法（以下簡稱同法）第二條第一項第八款規定應申報財產
之公職人員，且依同法第三條及同法施行細則第十條第二項前段之規定：「就（到）
職在中華民國八十二年九月一日以後者，應於就（到）職之日起三個月內申報」。原
告係於八十六年十二月二十日就任嘉義市長，依規定應於就（到）職之日起三個月內
（即八十六年十二月二十一日至八十七年三月二十日間）向被告申報財產，惟原告遲
至八十七年三月二十六日始向被告申報財產，已逾期六日。經被告函請原告說明逾期
申報理由，認定原告逾期申報為無正當理由，依公職人員財產申報法第十一條第一項
前段規定，處以新台幣陸萬元罰鍰。原告不服，循序提起行政訴訟。茲摘兩造訴辯
意旨於次：
原告起訴意旨略謂︰一、查依司法院大法官會議第二七五號解釋：「人民違反法律上
之義務而應受行政罰之行為，法律無特別規定時，雖不以出於故意為必要，仍須以過
失為其責任條件」。原告自「公職人員財產申報法」公布施行以後，即曾多次向被告
申報財產，分別於八十二年十月底，八十三年、八十四年、八十五年十二月底申報有
案。換言之，自法令訂頒迄今，每年原告皆依法申報財產，而每次之申報期限，莫不
以月底為截止期限，致在認知上一向以為凡需申報財產者，僅需於月底前辦理申報手
續即可，基上事實，原告確非「故意」明知應於三月二十日前申報而不為申報，且因
前數次之申報經驗亦不可歸咎於原告之「過失」所致。二、次查當時原告甫行接任嘉
義市市長，龐雜業務，千頭萬緒；更者，嘉義市政府係於八十七年三月二十三日由民
生北路一號搬遷至中山路一六○號，計有十餘局科室，近千人之遷移，事前的準備，
事後的整，工程不可謂不浩大，原告念茲在茲者，無不在促使市政早日步上軌道，
以提供百姓最佳的服務效率與品質，而稍有延遲六日，實難謂有違個人誠信原則，亦
絕未有害社會公益原則。被告就前述各節未能諒察，顯有違誤失平。請判決撤銷一再
訴願決定及原處分等語。
被告答辯意旨略謂︰一、按「依法選舉產生之鄉（鎮、市）級以上政府機關首長應依
本法申報財產」、「第二條第一項第一款至第四款、第八款及第九款所定人員之申報
機關為監察院」、「公職人員之財產，除應於就（到）職三個月內申報外，並應每年
定期申報一次」「公職人員申報財產，應填具公職人員財產申報表，提出於各該受理
申報機關（構）。公職人員就（到）職在中華民國八十二年九月一日以後者，應於就
（到）職之日起三個月內申報；其就（到）職在中華民國八十二年八月三十一日以前
者，應於同年十月三十一日前申報。本法第三條所稱每年定期申報一次之申報期間，
係指每年十一月一日至十二月三十一日。但已依前三項之規定為申報者，則指自該次
申報日之翌年起每年十一月一日至十二月三十一日。」公職人員財產申報法（以下簡
稱本法）第二條第一項第八款、第三條、第四條第一款、同法施行細則第十條第一、
二、五項分別定有明文；又「公職人員明知應依規定申報，無正當理由不為申報，處
新台幣六萬元以上三十萬元以下罰鍰。」亦為同法第十一條第一項前段所明定，合先
明。二、經查原告為本法第二條第一項第八款及第四條第一款所定應向被告申報財
產之公職人員，依照前揭法律之規定，原告應於八十六年十二月二十一日至八十七年
三月二十日之期間內自動向被告申報財產，惟原告未於上開期間內申報財產，卻遲至
八十七年三月二十六日始向本院郵遞申報，此有是日之郵戳信封附可憑，從而原告
已確實逾越法定申報期限。復查公職人員財產申報制度係採強制申報制度，且為公職
人員依法應盡之義務，本案原告於就職後依法應於三個月之法定期間內自動向被告辦
理申報財產方屬適法，被告原無催告之義務，但為免原告逾期申報，除以公文函知嘉
義市政府外，並多次以電話函催在案，原告實無不知之理。況原告曾四次向被告申報
財產，其中第一次申報財產係依本法施行細則第十條第二項後段規定：「其就（到）
職在中華民國八十二年八月三十一日以前者，應於同年十月三十一日前申報」，而於
八十二年十月二十八日完成申報，餘八十三、八十四、八十五年則於每年十一月一日
至十二月三十一日完成定期申報。本次申報財產係原告第五次向被告申報財產，其就
財產申報程序及應注意事項應有直接之認知，有關財產申報期限及處罰規定亦難諉為
不知。又原告雖謂自法令訂頒迄今，每年原告皆依法申報財產，而每次之申報期限，
莫不以月底為截止期限，致在認知上一向以為凡需申報財產者，僅需於月底前辦理申
報手續即可云云，惟以被告多次函催申報之情形觀之，其說詞顯與事實不符。原告尚
不得以不知法律規定而免除法律責任自明。另原告復稱其甫行接任嘉義市市長，龐雜
業務，千頭萬緒；加以市政府搬遷事宜，工程浩大等情，惟申報期間長達三個月，如
原告重本案，當不致有所遲延，凡此均屬個人之托詞，尚不得引為正當理由而得免
罰。本案原告遲延六日申報財產，依前開所述各節，顯有違本法第十一條第一項前段
規定之情事，應處以六萬元以上三十萬元以下之罰鍰，被告衡情核與最輕之六萬元罰
鍰，認事用法應無違誤。請判決駁回原告之訴等語。
　　理  由
一、按「依法選舉產生之鄉（鎮、市）級以上政府機關首長應依本法申報財產」、「
第二條第一項第一款至第四款、第八款及第九款所定人員之申報機關為監察院」、「
公職人員之財產，除應於就（到）職三個月內申報外，並應每年定期申報一次」、「
公職人員申報財產，應填具公職人員財產申報表，提出於各該受理申報機關（構）。
公職人員就（到）職在中華民國八十二年九月一日以後者，應於就（到）職之日起三
個月內申報；其就（到）職在中華民國八十二年八月三十一日以前者，應於同年十月
三十一日前申報。本法第三條所稱每年定期申報一次之申報期間，係指每年十一月一
日至十二月三十一日。但已依前三項之規定為申報者，則指自該次申報日之翌年起每
年十一月一日至十二月三十一日。」公職人員財產申報法第二條第一項第八款、第三
條、第四條第一款，同法施行細則第十條第一、二、五項分別定有明文。又「公職人
員明知應依規定申報，無正當理由不為申報，處新台幣六萬元以上三十萬元以下罰鍰
。」同法第十一條第一項前段所明定。本件原告於八十六年十二月二十日就任嘉義市
長，應於八十六年十二月二十一日至八十七年三月二十日期間內向被告申報財產，惟
原告未於上開期間內為之，遲至八十七年三月二十六日始向被告郵遞申報，已逾法定
期限，此有是日郵戳信封附於原處分可憑，原告亦不否認上開事實。被告以原告明
知應依規定申報財產，而無正當理由逾期申報財產，處新台幣六萬元罰鍰，核與首開
法令規定並無不合，訴願決定遞予維持，亦無違誤。原告訴稱：依司法院釋字第二七
五號解釋：「人民違反法律上之義務而應受行政罰之行為，法律無特別規定時，雖不
以出於故意為必要，仍須以過失為其責任條件」。原告自「公職人員財產申報法」公
布施行以後，即曾多次向被告申報財產，分別於八十二年十月底，八十三年、八十四
年、八十五年十二月底申報有案，換言之，自法令訂頒迄今，每年原告皆依法申報財
產，而每次之申報期限，莫不以月底為截止期限，致在認知上一向以為凡需申報財產
者，僅需於月底前辦理申報手續即可，基上事實，原告確非「故意」明知應於三月二
十日前申報而不為申報，亦不應可歸咎於原告之「過失」所致。且當時原告甫行接任
嘉義市市長，龐雜業務，致稍有延遲六日，實難謂有違個人誠信原則，亦絕未有害社
會公益原則。被告就前述各節未能審酌遽為科罰，顯有失當云云。經查：原告已依法
申報財產四次，此次為第五次申報，難諉其不知應依限申報財產之規定。且被告為免
原告逾期申報，除以八十七年一月十五日（八七）院台申甲字第八七一八○○○二六
號函知嘉義市政府，並副知原告外，並兩次以電話函催在案，有該函及電話記錄附於
原處分可稽，是以原告所稱其逾期申報非出於過失，顯非可採。又原告所稱時任嘉
義市長，政務縱屬繁忙，亦難作為解免法律所課依限申報財產之正當理由，況據原告
所述嘉義市政府係於八十七年三月二十三日始進行搬遷，其日期已在申報財產期限屆
滿之後，尤不能據以作為逾期申報財產之正當理由，是以被告衡情科以法定最輕之新
台幣六萬元之罰鍰，依法並無不合，起訴意旨非有理由。
據上論結，本件原告之訴為無理由，爰依行政訴訟法第二十六條後段，判決如主文。
中    華    民    國     八十八      年     十一     月      十一       日
                    行 政 法 院 第 一 庭
                                審 判 長 評  事      黃  綠  星
                                         評  事      藍  獻  林
                                         評  事      黃  璽  君
                                         評  事      廖  宏  明
                                         評  事      鄭  忠  仁
右  正  本  證  明  與  原  本  無  異
                                         法院書記官  彭  秀  玲
中    華    民    國     八十八      年     十一     月      十五       日
